臺灣桃園地方法院民事判決　　　　　　　 94年度訴字第385號
原　　　告　乙○○
訴訟代理人　藍松喬律師
被　　　告　甲○○
訴訟代理人　潘維成律師
複　代理人　黃秋田律師
上列當事人間請求返還價款事件，於民國94年11月1 日言詞辯論
終結，本院判決如下：
    主      文
原告之訴及假執行之聲請均駁回。
訴訟費用由原告負擔。
    事實及理由
一、原告主張：被告於民國79年3 月21日簽立切結書，同意原告
    經過坐落原桃園縣中壢市○○段0218之0006地號（重測後為
    同市○○段0635地號）及同段0218之0003地號（重測後為同
    市○○段0637地號，嗣又分割為同段0637之0001地號及0637
    之0002地號）土地，沿該土地田邊開設8m寬至中觀連界道路
    ，原告則以每坪新臺幣（下同）13,000元補償，面積以實地
    測量為準。原告於簽立切結書當日先給付被告定金50,000元
    ，於同年3 月23日給付642,120 元，兩造於次日進行測量，
    並於同年4 月14日給付會算後差額26,735元，合計原告共給
    付被告718,855 元。惟嗣後原告欲依約定開設道路時，竟遭
    訴外人黃成會與黃新接之繼承人等人之阻擋。原告始知前開
    上嶺段0635地號土地為訴外人黃成春、黃成煥、黃成友等人
    所有，同0636地號土地為水利地，係訴外人台灣石門農田水
    利會所有，另同段0637之0001地號及同段0637之0002地號土
    地為訴外人黃成會所有。為此，原告以存證信函催告被告提
    出所有權之證明，但被告置之不理。被告未受所有權人之授
    權，屬無權處分，債務無法履行，原告自得解除契約，並以
    94年6 月20日民事聲明狀送達被告時為解除本件買賣之意思
    表示，並依民法第226 條第1 項及第259 條第1 、2 款規定
    請求被告返還所支付之價款。被告雖抗辯原告之請求權已經
    罹於時效。惟查兩造於79年3 月24日實地測量，之後始會算
    差價，同年4 月14日原告始付清全部價款。而款項未付清前
    ，因實測圖尚未定奪，故無從施工，故本件請求權之時效應
    從79年4 月14日起算，原告於94年3 月25日提起本件起訴，
    未逾時效等語，並聲明：被告應給付原告718,855 元，及自
    93年9 月15日起至清償日止按週年利率百分之五計算之利息
    ；並願供擔保，請准宣告假執行。
二、被告則以：本件原告係為仲介人，此從原告起訴請求返還金
    錢中有佣金19,918元自明。退而言之，縱認本件為買賣，惟
    因債務不履行而生之損害賠償請求權，乃原來債權之變形，
    與原來的債權具有同一性，其消滅時效期間應依原來債權定
    之，並自原來債權得請求時開始起算。本件原告提出之切結
    書為79年3 月21日簽立，依切結書內「完工即付清上款」之
    記載可知，原告於簽立切結書後即可施工，開始實行通行權
    。至於兩造79年4 月14日僅係給付仲介費及就土地誤差面積
    找補。是原告之請求權於94年3 月22日已罹於15年時效，其
    於94年3 月25日始提起本訴，被告自得拒絕給付。另查消滅
    時效完成，僅債務人取得拒絕履行之抗辯權，得執以拒絕給
    付而已，其原有之法律關係並不因而消滅，債權人仍得為給
    付之請求。故倘債務人遲延給付，經債權人定相當期限催告
    其履行，於期限內不履行，復未提出時效抗辯，債權人仍非
    不得以此為由解除契約。此為最高法院93年度台上字第651
    號判決意旨，依此判決意旨之反面解釋，被告既以消滅時效
    完成，而提出時效抗辯，則原告自不得解除契約等語作為抗
    辯，並聲明：駁回原告之訴，若受不利判決，願供擔保，請
    准宣告免為假執行。
三、得心證之理由：
  (一)原告主張被告於79年3 月21日簽立切結書，同意原告經過坐
    落原桃園縣中壢市○○段0218之0006地號及同段0218之0003
    地號土地，沿該土地田邊開設8m寬至中觀連界道路乙節，業
    據提出切結書為證，被告不否認簽立該切結書，但辯稱其僅
    係仲介人云云。惟查該切結書明載：「緣因田鄰交通須（應
    為需之誤寫）要，同意中壢市○○段218 之4 地號土地所有
    人須經218 之6 、218 之3 地號田邊，開道通路八公尺寬至
    中觀連界道路，每台坪補助新台幣壹萬參仟元‧‧‧，如有
    問題，願負一切責任。‧‧‧收定金伍萬元正。領款人甲○
    ○」等語，足認被告應係本件契約之當事人，被告之抗辯不
    足採信。另原告主張上開0218之0006地號及同段0218之0003
    地號土地非被告所有，其依約定開設道路時，遭上開土地之
    所有權人阻止而未能進行，被告亦未排除等語，亦為被告所
    不爭執，是原告主張被告未履行其債務乙節，亦為可採。
  (二)按「因可歸責於債務人之事由，致給付不能者，債權人得請
    求損害賠償。」、「債權人於有第二百二十六條情形時，得
    解除其契約。」民法第226 條第1 項及256 條分別定有明文
    。本件被告不能履行其依上開切結書所負債務，依上開規定
    ，原告對於被告即有損害賠償請求權並取得解除上開契約之
    權利。
  (三)惟按「請求權，因十五年間不行使而消滅。」、「時效完成
    後，債務人得拒絕給付。」民法第125 條前段及第144 條第
    1 項亦有明文。本件原告依契約約定所取得之債權，非民法
    第126 條及第127 條所規定之債權或請求權，自無各該短期
    時效期間規定之適用，又系爭契約亦不屬民法第二編第二章
    所規定之債，但因其為有償契約，依民法第347 條前段規定
    ，民法第二編第二章第一節之規定於本件契約準用之。而民
    法第348 條所規定之請求權並無短期時效期間之規定，是本
    件原告之上開請求權，其消滅時效應為15年。又因債務不履
    行而生之損害賠償請求權，乃原來債權之變形，與原來的債
    權具有同一性，其消滅時效期間應依原來債權定之，並自原
    來債權得請求時開始起算。準此，本件原告對於被告之上開
    債務不履行損害賠償請求權，其請求權時效應自原來債權得
    請求時開始起算。原告雖主張兩造於93年3 月24日始進行測
    量，於同年4 月14日始給付會算差價，在此之前，原告無法
    動工，本件原告依契約約定所取得之債權，其時效應自93年
    4 月14日起算。惟查民法第128 條前段規定，消滅時效自請
    求權可行使時起算，所謂請求權可行使時，乃指權利人得行
    使請求權之狀態而言，至於義務人實際上能否為給付，則非
    所問。本件兩造並未於上開切結書內約明被告應於何時履行
    其債務，此觀諸切結書之記載甚明，原告亦未主張、證明兩
    造就此債務之履行定有清償期，依民法第315 條之規定，應
    認原告得隨時請求被告履行。至於切結書內關於「每台坪補
    助新台幣壹萬參仟元正面積詳細實地測量坪數」之約定，僅
    約定原告應給付之對價，其正確金額應以測量後之面積計算
    而已，並非約定原告於給付其全部應付之對價後才可請求被
    告履行其債務，準此，原告之上開主張為不可採，應認原告
    依契約約定所取得之債權，於79年3 月21日即可行使，其時
    效自同日開始起算，依上開說明，原告因被告債務不履行而
    取得之損害賠償請求權，其時效亦自同日開始起算，而於94
    年3 月20日時效完成，從而被告抗辯原告之損害賠償請求權
    已因15年間不行使而消滅乙節，應為可採，被告拒絕給付，
    於法有據。末查原告起訴前雖寄發存證信函與被告，但該存
    證信函僅請求被告提出所有權之證明，並未為解除契約之意
    思表示，原告為本件請求後，被告已於94年5 月16日為時效
    之抗辯，原告自不得再以被告有債務不履行之情事主張解除
    契約，是原告於94年6 月20日以言詞及以94年6 月20日民事
    聲明狀繕本送達所為解除本件契約之意思表示，不生解除契
    約之效力。準此，原告依據民法第259 條第1 款及第2 款之
    規定請求被告回復原狀，返還所受領之價款及自受領時起之
    利息，即乏依據。
  (四)綜上，原告依據民法第226 條第1 項及第259 條第1 款、第
    2 款規定請求被告給付718,855 元，及自93年9 月15日起至
    清償日止按週年利率百分之五計算之利息為無理由，應予駁
    回。又原告之訴既經駁回，其假執行之聲請即失所附麗，應
    併予駁回。
四、訴訟費用負擔之依據：民事訴訟法第78條。
中　　華　　民　　國　　94　　年　　11　　月　　15 　日
                  民事第三庭  法　官　林望民
以上正本係照原本作成
如對本判決上訴，須於判決送達後20日內向本院提出上訴狀
中　　華　　民　　國　　94　　年　　11　　月　　15 　日
                    　　　　　書記官　曾建中
